# (PART) Análise de Dados {-}

# Introdução ao R

Aqui introduziremos alguns comandos da linguagem `R`, onde utilizamos funções para realizar operações que vão desde leitura e manipulação de dados a operações matemáticas.

Comecemos criando um vetor de números:

```{r}
x <- c(1,3,2,5)
# x = c(1,3,2,5) # Também podemos utilizar "=" para atribuir variáveis
x
```

O comando acima combina os números 1,3,2 e 5 em um vetor de números e os salva em um objeto denominado x. Escrevemos x para recebermos os atributos do vetor.

A partir disto podemos utilizar outras funções para calcularmos informações destes atributos, como o tamanho de um vetor:

```{r}
length(x)
```

sua média:

```{r}
mean(x)
```

também podemos realizar operações entre os vetores:

```{r}
a <- c(1,2,3)
b <- c(2,3,4)
a+b
```

Há outros tipos de objetos que podem ser criados quando trabalhamos com `R`. Dentre os mais importantes para manipulação de dados estão as matrizes:

```{r}
mat = matrix(data = c(1,2,3,4), nrow = 2, ncol = 2,
           byrow = TRUE)
mat
```

muitos devem já estar familiarizados com estas. A linguagem `R` fornece as mais diversas operações entre matrizes:

```{r}
a = matrix(data = 1:9, nrow = 3, ncol = 3)
b = matrix(data = 1:9, nrow = 3, ncol = 3, byrow = T)
# a + b # Soma de matrizes
# a * b # Multiplicação dos elementos das matrizes termo a termo
# a %*% b # Multiplicação de matrizes
# t(a) # Transposta da matriz
# det(a) # Determinante de uma matriz
# solve(a) # Inversa da matriz
sqrt(a) # Raiz quadrada dos elementos da matriz
```

> Funções aceitam os mais diversos tipos de argumentos. Para termos uma ideia de quais utilizarmos e seus respectivos atributos devemos fazer consultas em suas bibliotecas:

```{r eval = FALSE}
help(matrix)
```

Além disso, para armazenamento de dados temos os data.frames, tabelas que aceitam dados de tipos distintos:

```{r}
nomes = c('Carol', 'Alfredo', 'Godoberto')
idade = c(18, 23, 19)
peso = c(69, 75, 80)
altura = c(1.70, 1.80, 1.85)
ICM = peso/altura^2
df = data.frame(nomes, idade, peso, altura, ICM)
df
```


## Introdução a Fatores


## Trabalhando com Datas